【裁判字號】    97,簡,4
【裁判日期】    970328
【裁判案由】    就業服務法
【裁判全文】
臺北高等行政法院判決
                                     97年度簡字第00004號
原      告  甲○○
被      告  臺北市政府
代  表  人  乙○○市長）住同.
上列當事人間因就業服務法事件，原告不服行政院勞工委員會中
華民國96年10月26日勞訴字第0960022690號訴願決定，提起行政
訴訟。本院判決如下：
    主  文
原告之訴駁回。
訴訟費用由原告負擔。
    事  實
一、事實概要：緣原告聘僱之菲律賓籍勞工GARCIA  LIGAYA
    LIBAO （下稱G 君）於民國（下同）94年8 月23日入境，依
    受聘僱外國人健康檢查管理辦法第7 條第1 項規定，原告應
    於G 君入境後滿18個月（即96年2 月23日）前後30日內（最
    遲於96年3 月25日前），安排其至中央衛生主管機關指定之
    醫院接受定期健康檢查；惟原告遲至96年5 月16日始為G 君
    辦理上開事項，經被告所屬衛生局於96年5 月29日以北市衛
    疾字第09651507400 號函移請被告查處。案經被告審查屬實
    ，乃依就業服務法第57條第5 款及第67條第1 項規定，於96
    年7 月2 日以府勞二字第09634388400 號裁處書（下稱原處
    分），處原告罰鍰新臺幣（下同）6 萬元。原告不服，向行
    政院勞工委員會提起訴願，遭決定駁回後，遂向本院提起本
    件行政訴訟。
二、兩造聲明：
  (一)原告聲明：訴願決定及原處分均撤銷。
  (二)被告聲明：駁回原告之訴。
三、兩造之爭點：
    原告是否有未依規定安排所聘僱之外國人接受健康檢查之情
    事？原告有無過失？
  (一)原告主張之理由：
    1.按人民違反法律上之義務而應受行政罰之行為，應以故意
      或過失為其責任條件。又應受行政罰之行為，如僅須違反
      禁止規定或作為義務，而不以發生損害或危險為其要件者
      ，固應推定為有過失，惟行為人如能舉證證明自己無過失
      時，即不應加以處罰，此觀諸司法院釋字第275 號解釋意
      旨甚明。
    2.原告多年來悉憑仲介公司安排之時間派人接受雇人至醫院
      體檢，並將結果向被告所屬衛生局報備，從未間斷，有該
      局存案資料足憑，可證原告均按時安排體檢，絕無犯法之
      故意。
    3.聘僱外勞照顧病人均發生於重大變故之家庭，因人手不足
      乃委由仲介公司處理，而國家核准仲介公司以專業經驗為
      病人家屬安排相關外勞事務，即係認同外勞管理之社會分
      工機制，因此病人家屬既已委請仲介公司全權處理，且法
      律又未規定雇主不能委由專業之仲介公司處理，徵之原告
      多年來悉憑仲介公司安排之時間派人接受雇人至醫院體檢
      ，並將結果向被告所屬衛生局報備，從未間斷等情，客觀
      上足使原告確信循此作業程序為正當，應可認委請仲介公
      司專業處理已盡雇主應盡之注意義務，並無過失。況查本
      件係因仲介公司結束營業，而由該公司專業服務員李菊芳
      繼續承擔上開服務工作，詎李菊芳於95年12月間因早產住
      院失聯，致原告未獲通知體檢，此乃不能預期之因素，顯
      非原告所能注意，而無過失。訴願決定認此部分僅為原告
      得向仲介公司求償之理由，不影響處罰之事實云云，實有
      漏未斟酌上述不能預期之因素而無過失之事實。原處分遽
      予以裁罰，尚嫌率斷，訴願決定復未予糾正，亦有疏失，
      為此求為撤銷訴願決定及原處分。
  (二)被告主張之理由：
    1.法令依據：
      (1)按就業服務法第46條第1 項第9 款規定：「雇主聘僱外
        國人在中華民國境內從事之工作。除本法另有規定外，
        以下列各款為限：……九、家庭幫傭。……」第48條第
        3 項規定：「第1 項受聘僱外國人入境前後之健康檢查
        管理辦法，由中央衛生主管機關會商中央主管機關定之
        。」第57條第5 款規定：「雇主聘僱外國人不得有下列
        情事：一、……5 、未依規定安排所聘僱之外國人接受
        健康檢查或未依規定將健康檢查結果函報衛生主管機關
        。」第67條第1 項規定：「違反……第57條第5 款……
        規定，處新臺幣6 萬元以上30萬元以下罰鍰。」
      (2)聘僱外國人健康檢查管理辦法第2 條第3 款規定：「本
        辦法用詞定義如下：……三、丙類人員：指受聘僱從事
        本法第46條第1 項第8 款至第11款規定工作之外國人。
        」第7 條第1 項規定：「雇主應於丙類人員入國工作滿
        6 個月、18個月及30個月之日前後30日內，安排其至指
        定醫院接受定期健康檢查；……。」
      (3)依行政罰法第7 條第1 項規定：「違反行政法上義務之
        行為非出於故意或過失者，不予處罰。」第8 條第1 項
        前段規定：「不得因不知法規而免除行政處罰責任。」
        是以人民應受行政罰之行為，以出於故意或過失為必要
        ，又人民尚不得因不知法律而據為免責之事由。
    2.調查經過及答辯意旨：
      (1)按外籍勞工健康檢查及報備係就業服務法第57條第5 款
        之強制性規範，我國實施外籍勞工健康檢查及報備措施
        ，係為有效防杜境外移入傳染病，因外籍勞工人數眾多
        ，罹患傳染病對國內防疫衝擊甚大，並對國人生命及健
        康之影響亦為甚鉅，在國內醫療防疫資源有限之情況下
        ，基於保障國人健康權益以及維護國內防疫安全，目前
        仍需繼續實施外籍勞工健康檢查及報備措施。
      (2)原告於94年8 月23日引進G 君，G 君「18個月定期」健
        康檢查最遲應於96年3 月25日前完成，惟原告遲至96年
        5 月16日始為G 君辦理健康檢查，有被告所屬衛生局96
        年5 月29日北市衛疾字第09651507400 號函及原告96年
        6 月15日陳述意見書可稽。本件認事用法，尚無違誤。
      (3)查就業服務法第57條第5 款之規定，其目的在課予雇主
        「安排所聘僱之外國人接受健康檢查」及「依規定將健
        康檢查結果函報衛生主管機關」之義務，此等公法上義
        務，殊不容雇主藉由私法上之契約加以轉嫁，仍屬於其
        法定義務，該違約事由僅為原告得向該仲介公司業務員
        請求民事賠償之理由，並不影響原告違反就業服務法應
        受處罰之事實，本件原告以仲介服務人員之不可預期之
        因素，主張無過失，惟此並不能據為免責之依據，尚難
        謂已盡注意之義務。
    3.綜上所陳，本件原告違法事實至為明顯，被告對之予以處
      分於法自無不當及違誤，謹請鑒核，依法駁回原告之訴，
      實感德便。
    理  由
一、按就業服務法第46條第1 項第9 款至第11款規定：「雇主聘
    僱外國人在中華民國境內從事之工作，除本法另有規定外，
    以下列各款為限：……九、家庭幫傭。十、為因應國家重要
    建設工程或經濟社會發展需要，經中央主管機關指定之工作
    。十一、其他因工作性質特殊，國內缺乏該項人才，在業務
    上確有聘僱外國人從事工作之必要，經中央主管機關專案核
    定者。」第48條第3 項規定：「……第1 項受聘僱外國人入
    境前後之健康檢查管理辦法，由中央衛生主管機關會商中央
    主管機關定之。」第57條第5 款規定：「雇主聘僱外國人不
    得有下列情事：一、……五、未依規定安排所聘僱之外國人
    接受健康檢查或未依規定將健康檢查結果函報衛生主管機關
    。」第67條第1 項規定：「違反……第57條第5 款……規定
    ，處新臺幣6 萬元以上30萬元以下罰鍰。」
二、本件兩造不爭原告聘僱之菲律賓籍監護工G 君，係於94年8
    月23日入境，原告於96年5 月16日為G 君辦理定期健康檢查
    等情，此有聘僱許可清冊及健康檢查結果在原處分卷可按，
    是本件之爭執，在於原告是否有未依規定安排所聘僱之外國
    人接受健康檢查之情事？原告有無過失？
三、經查：
  (一)按受聘僱外國人健康檢查管理辦法第1 條規定：「本辦法依
    就業服務法（以下簡稱本法）第48條第3 項規定訂定之。」
    第2 條第3 款規定：「本辦法用詞定義如下：一、……三、
    丙類人員：指受聘僱從事本法第46條第1 項第8 款至第11款
    規定工作之外國人。」第7 條規定：「雇主應於丙類人員入
    國工作滿6 個月、18個月及30個月之日前後30日內，安排其
    至指定醫院接受定期健康檢查；其檢查應包括下列項目：…
    …雇主應於收受指定醫院核發前項健康檢查證明日起15日內
    ，檢具下列文件送交所在地衛生主管機關核備：一、中央主
    管機關核發之外國人聘僱許可文件。二、前項健康檢查證明
    正本。三、受檢外國人名冊。四、前次健康檢查合格之同意
    核備函。」核以上規定，係基於母法之授權而為訂定，且其
    內容並未牴觸母法，被告據以適用，於法並無不合，合先指
    明。
  (二)依以上規定，原告既係於94年8 月23日引進G 君，則G 君「
    18個月定期」健康檢查最遲應於96年3 月25日前完成，惟原
    告遲至96年5 月16日始為G 君辦理健康檢查，被告認原告有
    未依規定即逾期始安排所聘僱之外國人接受健康檢查之情事
    ，洵屬有據。
  (三)按司法院釋字第275 號解釋意旨雖謂：「人民違反法律上之
    義務而應受行政罰之行為，法律無特別規定時，雖不以出於
    故意為必要，仍須以過失為其責任條件。但應受行政罰之行
    為，僅須違反禁止規定或作為義務，而不以發生損害或危險
    為其要件者，推定為有過失，於行為人不能舉證證明自己無
    過失時，即應受處罰。」但此一解釋文並未進一步對過失之
    內涵為闡明。
  (四)關於行政罰法上有關過失內涵之認知，是否可全盤適用刑事
    刑罰之觀點，本院採取否定之看法，其理由如下：
    1.固然學者多謂，刑事刑罰與行政罰「二者間僅有量之區別
      ，而無質之差異」。但事實上刑事刑罰與行政罰所追求之
      目標顯然不盡一致，前者以維護社會基本秩序（法益）為
      目標，同時有「惡害報應」之特質，後者則重在追求行政
      管制目標的達成。所以二者在歸責原則上自有所不同，前
      者鑑於其報應程度之強烈性，強調對個人行為（自然人）
      之非難，重視個人行為責任，強調刑止一身。而行政罰既
      然重在行政管制目的之達成，強調以較輕之秩序罰來完成
      所欲維護之管制目標，所以歸責之原理，除了受規制者（
      包括自然人、法人或其他具行政法主體地位之團體）本身
      之作為或不作為義務外，尚且常課予受規制者對第三人之
      監督義務。
    2.而參酌民法上對於過失責任之歸責原則，雖然其判斷結構
      與刑法上之過失相同（同為「應注意、能注意而不注意」
      ），但是在「客觀注意義務」之具體內涵（即「應注意」
      之問題）上則較諸刑法上注意義務為廣，此觀諸民法第10
      3 條第1 項規定：「代理人於代理權限內，以本人名義所
      為之意思表示，直接對本人發生效力。」第224 條前段規
      定：「債務人之代理人或使用人，關於債之履行有故意或
      過失時，債務人應與自己之故意或過失負同一責任。」益
      明。
    3.雖然行政罰與刑事刑罰之概念比較相近，有關過失責任之
      建立原則上應該以個人責任為準，民事法上特殊類型之過
      失責任，原則上似乎不應輕易引用到行政罰之過失責任中
      ，可是換個角度而言，行政罰具有作為實現行政目標之工
      具性格，不僅有規制社會日常活動之作用，而且還有引導
      、塑造之功能存在，與純然建立在社會倫理非價基礎之刑
      法不盡完全相同，因此純以個人立場去思考所建立之注意
      義務內容，在行政罰是否能完全適用，即值檢討（事實上
      以個人責任為基礎之過失理論，在某些特定領域之刑事法
      中也受到檢討，所以公害刑法上才會有「組織體過失」理
      論之提出）。何況刑法之規制對象以自然人為原則（法人
      受刑法規範乃屬極端之例外），而行政罰之規制對象包涵
      社會上各式各樣的組織實體（甚至沒有取得法人資格之組
      織，也會受到相同之行政規制），此時各種組織體運用自
      然 人而活動，其使用之自然人疏忽所帶來之後果，該組
      織體亦有承擔責任，因此類似於民法上「損益同歸」原則
      在行政罰上亦非全無類推適用之餘地。
    4.以上法理上的權衡，表現實踐於實證法上者，則為行政罰
      法第7 條第2 項之規定：「法人、設有代表人或管理人之
      非法人團體、中央或地方機關或其他組織違反行政法上義
      務者，其代表人、管理人、其他有代表權之人或實際行為
      之職員、受僱人或從業人員之故意、過失，推定為該等組
      織之故意、過失。」不過上開規定乎僅將組織內部之人的
      不法作為納入，而沒有思及組織外部輔助人之不法作為一
      樣會對法人應負行政責任造成影響。
  (五)在上開法理背景下，就本件爭點而言，原告應負其未按時安
    排G 君接受定期健康檢查之責任，蓋行政機關所為之各種行
    政管制，皆有其管制之目標，其行政管制目標之達成，完全
    有賴於人民盡其公法上之義務。以系爭就業服務法而言，對
    主管機關來說，其管制目標之一，即在於要求外勞定期接受
    健康檢查，以確保其確實具有工作能力及資格，至於雇主安
    排由何人陪同外勞接受健康檢查，或由雇主親自處理，則均
    由雇主自行決定，主管機關不能為強制為雇主選任代理人，
    如果雇主可以將責任推給原來所委請的仲介公司，則行政管
    制目標根本無從達成。
  (六)承上，依規定期限安排所聘僱之外國人接受健康檢查，係立
    法者課予聘僱之外國人之雇主之公法上義務，而立法者為了
    此一行政管制目的之確保，對於未遵期履行之雇主，訂定了
    處罰義務人即雇主的罰則；至於雇主要委請他人代勞或親自
    為之，此悉尊重雇主私法上之安排，同理，如未遵期讓外勞
    接受健康檢查，無論雇主在私法上之安排，是委請他人代勞
    或親自為之，皆屬行政法上義務之違反，只要雇主未盡客觀
    之注意義務（依個案的客觀情事，審慎、守法的國民將不致
    實現行政裁罰的構成要件，且具有主觀的過失（依行為人個
    人的能力、情境，其得以認識且避免實現行政裁罰的構成要
    件），皆應受罰。核本件依原告之情形，其應注意義務之遵
    守並能注意，且依其主張，亦無不能注意之情事，其一味將
    責任推諉給所委請之仲介公司人員，依前揭之說明，自非可
    採。
四、綜上所述，原告之主張，尚非可採，原處分認原告有違反就
    業服務法第57條第5 款之情事，依同法第67條第1 項之規定
    ，處原告以最低度之罰鍰6 萬元，認事用法，俱無違誤，訴
    願決定遞予維持，亦無不合，原告訴請撤銷，為無理由，應
    予駁回。又本件屬應行簡易程序事件，爰不經言詞辯論逕行
    判決之。
據上論結，本件原告之訴為無理由，爰依行政訴訟法第98條第1
項前段，判決如主文。
中    華    民    國    97    年     3    月    28    日
                  臺北高等行政法院第五庭
                                  法  官  王碧芳
上為正本係照原本作成。
本件以訴訟事件所涉及之法律見解具有原則性者為限，始得於本
判決送達後20日內向本院提出上訴狀並表明上訴理由，如已於本
判決宣示後送達前提起上訴者，應於判決送達後20日內補具上訴
理由（均按他造人數附繕本），且經最高行政法院許可後方得上
訴。
中    華    民    國    97    年     3    月    28    日
                                  書記官  徐子嵐


司法院資訊處製作；財團法人民間司法改革基金會備份。
